【裁判字號】    98,事聲,62
【裁判日期】    981123
【裁判案由】    返還擔保金聲明異議
【裁判全文】
臺灣臺中地方法院民事裁定              98年度事聲字第62號
聲  明  人  張豐松
            黃金花
            黃清亮
            賴錫慶
            王林金葉
            林永欽
            侯義東
            陳春霞
            侯德明
            黃于綺
            侯瑞龍
            簡秋燕
            吳有信
            黃國育
            邱李秀英
            劉銘祥
            許嘉幃
視為聲明人  唐時宜
            莊少萱
            高士惠
相  對  人  廖妙莉
上列當事人間因返還擔保金事件，聲明人對於本院司法事務官民
國98年8月14日98年度司聲字第1360號裁定提出異議，本院裁定
如下：
    主  文
原裁定廢棄。
相對人之聲請駁回。
    理  由
一、按訴訟標的對於共同訴訟之各人必須合一確定者，共同訴訟
    人中一人之行為有利益於共同訴訟人者，其效力及於全體；
    不利益者，對於全體不生效力，民事訴訟法第56條第1項第1
    款定有明文。次按債權人以各連帶債務人為共同被告提起給
    付之訴，共同被告中之一人對於第一審命其連帶給付之判決
    提起上訴者，倘其提出非基於其個人關係之抗辯為有理由，
    其訴訟標的對於共同被告之各人即屬必須合一確定，依民事
    訴訟法第56條第1項第1款規定，其上訴之效力及於未提起上
    訴之其他共同被告（最高法院86年臺上字第3524號裁判參照
    ）。而返還提存物事件，雖屬非訟性質，然因規定於民事訴
    訟法，仍應有民事訴訟相關規定之適用，準此，如返還提存
    物之數聲明人乃基於必需合一確定之原因而為聲明人，仍應
    有民事訴訟法第56條規定之適用。查本件相對人主張其配偶
    遭不詳姓名歹徒綁架，其乃依歹徒之指示將贖款匯入聲明人
    及唐時宜、莊少萱、高士惠之帳戶內而受有匯款金額之損害
    ，聲明人及唐時宜、莊少萱、高士惠提供帳戶幫助歹徒取得
    犯罪所得，應依侵權行為規定對相對人負損害賠償責任，另
    聲明人及唐時宜、莊少萱、高士惠亦應依不當得利規定返還
    匯款，而聲請法院准相對人供擔保後就各聲明人及唐時宜、
    莊少萱、高士惠財產在如假扣押裁定聲請狀附表一所示範圍
    內為假扣押，經本院96年度裁全字第5082號裁定「債權人（
    即本件相對人）以新臺幣（下同）22,724,000元，為債務人
    （即聲明人及唐時宜、莊少萱、高士惠）供擔保後，得對於
    債務人之財產，在68,171,349元之範圍內，予以假扣押」，
    嗣相對人並依前開裁定以22,724,000元供擔保而對聲明人及
    唐時宜、莊少萱、高士惠聲請假扣押執行，則聲明人對本件
    司法事務官所為准予發還前開擔保金之裁定聲明異議，且聲
    明人聲明異議所提出「兩造間本案訴訟尚未終結，不得聲請
    裁定返還提存物」之非基於其個人關係之抗辯為有理由（詳
    如後述），對於唐時宜、莊少萱、高士惠即屬必須合一確定
    ，揆諸上開說明，聲明人抗告之效力應及於唐時宜、莊少萱
    、高士惠，爰併列其為視為聲明人，併此敘明。
二、聲明人張豐松、黃金花、黃清亮、賴錫慶、王林金葉、林永
    欽異議意旨略以：若果如相對人所述，其假扣押執行程序已
    經撤銷而執行終結，則聲明人之帳戶均應解凍，惟聲明人迄
    今仍不能使用前遭扣押之銀行帳戶內之資金，亦即聲明人等
    銀行帳戶內資金仍處於扣押凍結之情況，且帳戶內之資金亦
    有變動減少之情形。且本件假扣押程序之本案訴訟，業經本
    院96年度重訴字第175號及臺灣高等法院臺中分院（下稱臺
    中高分院）97年度重上字第130號判決相對人勝訴並准相對
    人假執行在案，惟本案因有上訴情形而仍繫屬於最高法院審
    理中，相對人是否執上開本院民事判決聲請假執行程序情況
    未明，惟聲明人遭扣押帳戶內之金錢卻有減少情事，若相對
    人已經進行假執行程序，則相對人於假扣押程序中原提存之
    擔保金22,724,000元，因係以同一擔保金同時供作本件假扣
    押及另案假執行程序之擔保，則本件假扣押程序雖經撤回，
    該筆擔保金仍供作另案假執行之擔保金，自仍不得請求發還
    。請向執行法院函詢以查明相對人是否已對聲明人聲請假執
    行程序，若有，則其供擔保之原因即尚未消滅，相對人請求
    返還擔保金聲請即無理由。為此聲明異議，請廢棄原裁定等
    語。
三、聲明人侯義東、陳春霞、侯德明、黃于綺、侯瑞龍、簡秋燕
    、吳有信、黃國育、邱李秀英、劉銘祥、許嘉幃異議意旨略
    以：相對人廖妙莉前聲請系爭假扣押執行後，業已向本院提
    起本案訴訟，經本院以96年度重訴字第175號判決相對人勝
    訴，經聲明人提起上訴，經臺中高分院以97年度重上字第
    130 號判決駁回，惟聲明人業已上訴最高法院，故本案訴訟
    尚未終結，依最高法院92年度臺抗字第19號、96年臺抗字第
    753 號裁定意旨，不得聲請裁定返還提存物，為此聲明異議
    ，請廢棄原裁定等語。
四、按當事人對於司法事務官處理事件所為之終局處分，得於處
    分送達後10日之不變期間內，以書狀向司法事務官提出異議
    。但支付命令之異議仍適用第518條及第519條之規定。司法
    事務官認前項異議有理由時，應另為適當之處分；認異議為
    無理由者，應送請法院裁定之。法院認第1項之異議為有理
    由時，應為適當之裁定；認異議為無理由者，應以裁定駁回
    之。前項裁定，應敘明理由，並送達於當事人，民事訴訟法
    第240條之4定有明文。次按因假扣押所供之擔保，係為擔保
    受擔保利益人因不當假扣押所受損害而設。倘執行法院已依
    假扣押裁定債權人之聲請實施假扣押執行，債權人並已就假
    扣押所保全之請求提起本案訴訟，則在該本案訴訟終結前，
    受擔保利益人是否受有損害，尚未確定，在假扣押裁定撤銷
    及假扣押執行撤回前，受擔保利益人仍有可能繼續發生損害
    ，其損害額亦尚未能確定，自不能強令受擔保利益人行使其
    權利。故在假扣押債權人已聲請假扣押執行，並已提起本案
    訴訟之情形下，債權人依民事訴訟法第106條準用第104條第
    1項第3款規定，聲請裁定返還提存物時，必待本案訴訟已終
    結，並已撤銷假扣押裁定及撤回假扣押執行，始得謂與該條
    款所定之「訴訟終結」相當（最高法院96年度臺抗字第753
    號、95年度臺抗字第319號、92年臺抗字第19號裁定參照）
    。
五、查本件相對人依本院96年度裁全字第5082號假扣押裁定，提
    供擔保金22,724,000元（本院96年度存字第3164號），向臺
    灣板橋地方法院（下稱板橋地院）聲請對聲明人及唐時宜、
    莊少萱、高士惠之銀行帳戶為假扣押執行（96年度執全字第
    2123號）。又相對人並就假扣押所保全之請求提起本案訴訟
    （即一審為本院96年度重訴字第175號、二審為臺中高分院
    97年度重上字第130號、三審為最高法院98年度臺上字第
    1985號）。嗣相對人依據該本院96年度重訴字第175號提供
    擔保，聲請假執行，經板橋地院予以強制執行等情，有本院
    96年度裁全字第5082號卷、96年度存字第3164號提存書、板
    橋地院97年度存字第3353號提存書、臺灣士林地方法院97年
    度存字第1587號提存書、臺灣高雄地方法院97年度存字第
    4972號提存書、本院97年度存字第4282號提存書、本院96年
    度重訴字第175號民事判決、臺中高分院97年度重上字第130
    號民事判決在卷可稽，堪以認定。又相對人於97年9月18 日
    向本院聲請撤銷假扣押裁定（97年度裁全聲字第758號）；
    於97年11月3日向板橋地院聲請撤回96年度執全字第2123號
    假扣押執行事件，有本院97年度裁全聲字第758號裁定確定
    證明書為證，並經本院調閱前開卷宗核閱無訛。然本案訴訟
    ，業經最高法院以98年度臺上字第1985號於98年10月22日判
    決發回臺中高分院，此有最高法院98年10月30日民四98臺上
    1985字第0980000002號函在卷可參。是本案訴訟尚未終結，
    應無疑義。揆諸首揭說明，自與民事訴訟法第104條第1項第
    3款「訴訟終結」之規定不合。是相對人依民事訴訟法第106
    條準用第104條第1項第3款規定，聲請返還上開提存擔保金
    （本院96年度存字第3164號）即屬無據。原裁定就此疏未詳
    查，遽予裁定准許返還該擔保金，容有未洽，聲明人請求廢
    棄原裁定，為有理由，爰廢棄原裁定後，並裁定駁回相對人
    之聲請。
六、依民事訴訟法第240條之4第3項，裁定如主文。
中    華    民    國    98    年    11    月    23   日
                  民事第三庭    法  官  黃佳琪
正本係照原本作成。
如不服本裁定應於送達後10日內向本院提出抗告狀，並繳納抗告
費新臺幣1,000元。
中    華    民    國    98    年    11    月    23   日
                                書記官

司法院資訊處製作；財團法人民間司法改革基金會備份。
